---
title: "R Notebook"
output: html_notebook
---

# Materiais e Métodos

Estudo retrospectivo realizado no Instituto Nacional de Traumatologia e Ortopedia Jamil Haddad-INTO/MS, foram obtidos dados clínicos e radiológicos de todos os pacientes submetidos à ACA no período janeiro de 2015 a fevereiro de 2017 após aprovação no Comitê de Ética em Pesquisa da Instituição.
Os dados foram obtidos dos prontuários dos pacientes e exames de imagem disponíveis.

Foram selecionados, 66 pacientes que foram submetidos a ACA primárias neste período, 8 foram excluídos por apresentarem artrodese cervical posterior (ACP) nos níveis da ACA e 11 por não apresentarem dados no prontuário que pudesse corroborar para o diagnóstico.
Restando um total de 47 pacientes incluídos no estudo.

Os dados do prontuário foram colhidos e avaliados em conjunto pela equipe médica e de fonoaudiologia do INTO, enfatizando a voz, avaliação percepto-auditiva, e a deglutição referentes aos períodos pré e pós-operatórios.
Os dados colhidos no prontuário foram: número do prontuário; sexo; idade; data da cirurgia; cirurgia realizada; presença de mielopatia associada; duração da cirurgia; peso e altura para cálculo do índice de massa corpórea (IMC); indicação da cirurgia; comorbidadesassociadas; Escala Funcional de Ingestão Por Via Oral (Functional Oral Intake Scale - FOIS) pré e pós-operatórios e a presença de outros sinais de disfagia.

Foram extraídos dados do prontuário a fim de verificar a pontuação do paciente no protocolo validado FOIS para avaliação e classificação da deglutição na escala de nível 0 a 7, na data da avaliação clínica fonoaudiológica no pré-operatório (FOIS pré-op) e nos dias subsequentes a cirurgia até a alta hospitalar (FOIS pós-op).
A melhora na FOIS foi admitida como a mudança de nível na escala para níveis mais altos e a piora na escala FOIS a mudança de nível para valores mais baixos.

De acordo com o protocolo do serviço a oferta de dieta líquida, é feita no primeiro dia após a cirurgia, por tanto, todos os pacientes deveriam estar no nível 5 da FOIS.
Foi analisada a progressão de consistências e a evolução gradativa na escala FOIS, associada com a presença ou ausência de sintomas referente à disfagia.
Desta forma no segundo dia após a cirurgia, o paciente deveria ser capaz de se alimentar com uma dieta pastosa e se enquadrar no nível 6 da FOIS.
No terceiro dia de pós-operatório, o paciente seria capaz de ingerir uma dieta oral total sem restrições conforme o nível 7 da FOIS.
Qualquer atraso nesta evolução ou regressão na escala, levou a conclusão de um evento de disfagia no pós-operatório.
Além da análise de melhora ou não na escala FOIS pré e pós-operatória, foram consideradas as queixas relacionadas a disfagia, levantadas na literatura: odinofagia; tosse; engasgos com alimentos e/ou saliva. 

A análise vocal foi subjetiva, considerando a queixa do paciente e a percepção do avaliador relatadas em prontuário.

Trata-se de uma amostra de conveniência, e o cálculo amostral tem como base o número de pacientes que realizaram a cirurgia de Artrodese Cervical Anterior no período descrito acima.

## Análise Estatística

As variáveis contínuas foram categorizadas como 

```{r setup, include = FALSE}
library(pander)
knitr::opts_knit$set(root.dir = "..")
```

```{r input, echo = FALSE}
source("./scripts/input.R")

```


```{r disfonia, echo = FALSE}
# with(DF, barplot(table(NIVEIS, DISFONIA), beside = T, legend.text = T, main = "DISFONIA"))
```

```{r disfagia, echo = FALSE}
# with(DF, barplot(table(NIVEIS, DISFAGIA), beside = T, legend.text = T, main = "DISFAGIA"))
```

## Resultados

```{r associacao, echo = FALSE}
source("scripts/associacao.R", encoding = 'UTF-8')
```

Na amostra de pacientes estudados, não foi possível observar efeito estatisiticamente significativo

Parece haver uma associação estatísticamente significativa entre a quantidade de níveis na cirirgia e a prevalência de disfonia (p-valor = `r format.pval(niveis.disfon.fisher$p.value, digits = 2, eps = 0.001)`).
Também parece haver um aumento significativo da prevalência de disfonia em pacientes submetidos a cirirgias longas (`r format.or(cir.disfon)`).
